【裁判字號】    87,訴,1613
【裁判日期】    890216
【裁判案由】    組織犯罪防制條例等
【裁判全文】
臺灣臺北地方法院刑事判決                        八十七年度訴字第一六一三號
    公  訴  人  臺灣臺北地方法院檢察署檢察官
    被      告  乙○○
    選任辯護人  林世華
    被      告  己○○
    選任辯護人  蔡宏修
                林螢秀
    被      告  甲○○
右列被告等因違反組織犯罪防制條例等案件，經檢察官提起公訴（八十七年度偵字第
六一一九號），本院判決如左：
    主      文
乙○○、己○○、甲○○均無罪。
    理      由
一、公訴意旨略以：被告甲○○及己○○於民國八十六年初加入由戊○○（業經檢察
    官移送本院併案另行審理）主持之成員以從事犯罪活動且具有脅迫性之組織，並
    於八十六年七月中旬，受被告乙○○委託，在戊○○率領下至臺北市○○路之東
    楫室內設計工程公司（下稱東楫公司），向與被告乙○○有工程款糾紛之丙○○
    恫嚇稱：「你在明我們在暗，又知道你家人的住所、電話與車牌號碼，如果你不
    支付工程款，後果你可想而知」等語，致丙○○心生畏懼而簽發面額新臺幣（下
    同）三十萬元之支票二張及四十萬元支票一張予乙○○，其後又多次向丙○○恐
    嚇，總計丙○○共支付二百八十五萬元。詎被告及戊○○等仍不滿足，又另於八
    十六年七月十五日至臺北市○○○路家崎建設股份有限公司（下稱家崎公司），
    由戊○○自稱是竹聯幫之老大，來公司之目的就是替乙○○討回工程款，經該公
    司負責人丁○○告知並未積欠工程款後，渠等仍強調將於同月二十一日取款云云
    ，致丁○○心生畏懼，遂於該日被告等到場取款時，交付三十五萬元予戊○○等
    人，而被告等見得逞後竟食髓知味，又向丁○○恐嚇稱：「丙○○已經付了二百
    八十五萬元，你是老闆應該比丙○○付多一點，要付不付看著辦」等語，經丁○○不堪其擾報警後查獲，因認被告乙○○、己○○、甲○○等均涉有刑法第三百
    零五條之恐嚇罪嫌，被告己○○、甲○○亦涉有組織犯罪防制條例第三條第二項
    後段之參與犯罪組織罪嫌等語。
二、按犯罪事實應依證據認定之，無證據不得推定其犯罪事實，刑事訴訟法第一百五
    十四條定有明文。被害人所述被害情形如無瑕疵可指，而就其他方面調查又與事
    實相符，則其供述未始不足為判決之基礎；且認定不利於被告之事實，須依積極
    證據，苟積極證據不足為不利於被告事實之認定時，即應為有利於被告之認定，
    更不必有何有利之證據，最高法院三十二年上字第六五七號及三十年上字第八一
    六號分別著有判例可資參照。
三、本件公訴人認被告三人均涉有刑法第三百零五條罪嫌，被告己○○、甲○○更涉
    有組織犯罪防制條例第三條第二項後段之罪嫌，無非是以被告乙○○曾於偵查中
    陳稱：丙○○錢不還伊，更不理伊，伊心裡不甘，到臺北要找丙○○理論，先到
    戊○○住處找他聊天，並告訴詳情，又因臺北地區路不熟，才找戊○○與其朋友
    載伊一起去；被告甲○○則陳稱：伊是要找丁○○談論分攤債務之事；另被告己○○陳稱：伊確曾夥戊○○等人至家崎建設公司去找許董事長等語，並據被害人
    丙○○及丁○○指訴歷歷，並有相關支票及切結書影本各三紙在卷可參為其論據
    。惟訊據被告乙○○、己○○、甲○○均始終堅詞否認有恐嚇、參與犯罪組織等
    犯行，被告乙○○辯稱：伊並無出言恐嚇丙○○、丁○○，亦無聽到戊○○等人
    以言語恐嚇等語；被告己○○辯稱：伊係單純受僱於大眾傳播公司，並未參與犯
    罪組織，亦無出言恐嚇他人；被告甲○○辯稱：伊係因友人之通知叫伊幫忙戊○○處理有關工程款事項，故與丙○○一起去找丁○○，並無恐嚇意圖，亦沒開口
    等語。
四、經查：
   （一）按組織犯罪防制條例第二條規定：「本條例所稱犯罪組織，係指三人以上
         ，有內部管理結構，以犯罪為宗旨或以其成員從事犯罪活動，具有集團性
         、常習性及脅迫性或暴力性之組織」，是以所謂犯罪組織，必須具有三人
         以上之組織、組織有內部管理機構、以犯罪為宗旨、其成員從事犯罪活動
         具有集團性、常習性及脅迫性或暴力性等特質者，始足稱為「犯罪組織」
         。然本件除被害人丙○○、丁○○指訴有遭戊○○恐嚇之情事外，尚查無
         任何有關戊○○所設立之大漢傳播公司或另有其主持之組織涉犯其他恐嚇
         、脅迫等不法情事，揆諸前開說明，顯已難認有所謂「犯罪組織」存在。
         再被告己○○係受僱於戊○○為開車司機、被告甲○○則係因曾從事工程
         營造事項，故經友人張良緒介紹協助戊○○處理有關工程款事務之釐清等
         節，業經證人戊○○證述明確，既查無其他事證足認被告己○○、甲○○
         與戊○○間具有犯罪組織之主持者與參與者之關係，顯不足徒以本件涉嫌
         之犯行有三人參與，即認被告己○○、甲○○二人均有參與犯罪組織之犯
         行。
   （二）被告乙○○曾因工程款糾紛與丙○○當面協商，甚至亦曾由丙○○前往找
         丁○○出面處理一節，為被告乙○○、甲○○於審理中供明綦詳，核與被
         害人丙○○於審理中陳稱乙○○曾至東楫公司談工程款之事情節相符，另
         被害人丁○○於審理中亦指稱：乙○○曾為工程款之事帶人至其公司等語
         ，故其等間確因承攬工程致生款項糾葛已可認定。又被害人丙○○初於警
         訊中指稱：「大約是上個月（八十六年七月）下旬某日，乙○○帶戊○○
         及其同夥三、四位一起到我公司（東楫公司）來，自稱說我們公司尚積欠
         他的工程款九百餘萬元，‧‧‧，戊○○及其同夥出言恐嚇我說我在明他
         們在暗，而且他們說知道我及家人的住所及電話、車輛牌號，如果不支付
         ，後果你可想而知，‧‧‧」云云，嗣於偵查中卻稱：「八十六年七、八
         月，他（乙○○）帶了戊○○等七、八人到我松德路之公司對我說因我把
         工程結束，他應賺的錢沒賺到，以致他欠人家錢，希望我拿錢給他解決問
         題，他們（指乙○○等人）之中有人說『你在明，我在暗，又知你家人住
         所、電話等語』‧‧‧」，並於審理中指稱：在言語上有說「你在明、我
         在暗，不然你開什麼車我均知道」等語，自此被害人丙○○所為之迭次指
         述參互以觀，乙○○究係何時？帶多少人？至其經營之東楫公司等情，已
         然前後不一，而其所謂對之恐嚇之言詞係誰所講，既無法明確指認，復無
         其他事證相佐，指述情節曖昧不明，已難遽採。另被害人丁○○固於警訊
         中另指稱：八十六年七月十五日下午三時許，乙○○有帶四個人來恐嚇，
         其中有位自稱戊○○、竹聯老大，目的是要回工程款及退屋款，因乙○○
         欠他二百多萬元，而且聽乙○○說工程款還未清，所以託他處理；八十六
         年八月四日戊○○叫二個手下到伊公司放風聲說丙○○已經付了二百八十
         五萬元，伊是老闆應付更多，一句話要付不付，就走了；八十六年八月六
         日戊○○又帶二名手下持合約書及丙○○所簽下之付款切結書給伊看，並
         稱伊也必須付此款；八十六年八月七日戊○○之手下有帶丙○○至伊公司
         ，其中一位叫甲○○之人說為何害其姊夫（佯指丙○○）賠這麼多錢，要
         伊亦須付出一樣多的錢云云，然於偵查中檢察官就被告等以如何言語恐嚇
         一節訊問時，卻推說都是其妻處理，詳情其妻較為清楚等語，觀此被害人
         丁○○於偵查中所稱，顯見其於警訊中所指各節並非其親身經歷，是有關
         丁○○所指述之被害情節、被告等之恫嚇言詞，已難遽採甚明。再被害人
         丁○○之妻鄭美玉於偵查中指稱：八十六年七月中旬，乙○○和戊○○等
         五人到家崎公司，戊○○向伊表示乙○○尚欠他人錢，而乙○○還有尾款
         未拿，伊則說該給乙○○的錢都已經給了，戊○○又開口要伊再給一百萬
         ，否則要到工地找麻煩，戊○○沒帶兇器，也無其他動作，同行的人只站
         旁邊沒說話，最後戊○○主動降到六十萬，伊為公司安全就答應，戊○○
         並說如此就不再找公司麻煩，伊叫乙○○等人於八十六年七月二十一日再
         來取款，屆時乙○○及戊○○有來拿走三張支票共五十萬元及現金十萬元
         ，八十六年八月四日戊○○又來說他的兄弟也要生活，並拿出丙○○之切
         結書要伊同樣要付二百多萬元等語，自鄭美玉所稱各節觀之，除要求給付
         款項部分外，凡有涉嫌恐嚇之言詞語句，竟與丁○○所稱者無一相符，縱
         使丁○○就所謂遭受恐嚇情節係來自鄭美玉之描述，但相去之情如此巨大
         亦難想像，況且又無其他事證相佐，尚難徒以鄭美玉之指述而為不利被告
         等事實之認定實已灼然。至本件原係因工程承攬契約而生有款項糾紛，為
         被告、被害人所共認，則以卷附之支票、切結書等，僅能明瞭雙方確實有
         所互動作為，但此等作為之動機背景如何，既查無其他事證可憑，終未能
         以此結果反推究明，更不能將此逕認被告等即有恐嚇之犯行甚明。
五、綜上所述，被害人等之指述因顯具瑕疵，尚不足認定所謂恐嚇、主持犯罪組織等
    犯行即係渠等曾為指述之戊○○所為，更遑論未被明指實際有恐嚇犯行言詞之本
    件被告乙○○、己○○、甲○○三人亦同有恐嚇等犯行，足認被告等上開所辯各
    節，誠非虛妄，堪可信憑，尚難僅憑被害人等顯有瑕疵之片面指述，遽認被告三
    人即均有恐嚇犯行，而被告己○○、甲○○等更有參與犯罪組織之犯行。此外，
    復查無其他積極、具體確切之證據足認被告等有公訴人前揭所指之犯行，是因不
    能證明被告等有罪，自應均為無罪判決之諭知。
據上論斷，應依刑事訴訟法第三百零一條第一項，判決如主文。
本案經檢察官蔡名堯到庭執行職務
中      華      民      國    八十九    年      二      月     十六     日
                                      臺灣臺北地方法院刑事第四庭
                                          法  官  張  江  澤
右正本證明與原本無異。
如不服本判決，應於判決送達後十日內，向本院提出上訴狀。
                                          書記官  張  樹  成
中      華      民      國    八十九    年      二      月    二十二    日


司法院資訊處製作；財團法人民間司法改革基金會備份。
